---
title: "Mapy hipsometryczne"
author: "Łukasz Prokulski"
date: "`r Sys.Date()`"
output: 
  html_document: 
    fig_height: 6
    fig_width: 8
    fig_align: "center"
    self_contained: no
---

Jak wykorzystać dane o numerycznym modelu terenu (NMT)? Skąd je wziąć i jak przygotować do wygodniej pracy?

```{r document_setup, echo=FALSE, message=FALSE, error=FALSE, warning=FALSE}
library(tidyverse)
library(knitr)
library(kableExtra)

# chunks options
opts_chunk$set(message = FALSE, error = FALSE, warning = FALSE)
options(knitr.table.format = "html") 

# some better colours theme :)
theme_set(theme_minimal() +
             theme(plot.title = element_text(family = NULL, face = "bold", size = 18, color = "black"),
                   plot.subtitle = element_text(family = NULL, face = "plain", size = 12, color = "black"),
                   plot.caption = element_text(family = NULL, face = "italic", size = 9, color = "darkgray"),
                   plot.background = element_rect(fill="#efefef", color="#aaaaaa"),
                   panel.background = element_rect(fill = "white", color="black"),
                   strip.text.x = element_text(face = "bold")))
```

Dzisiaj wpis mocno techniczny, bez szczególnych analiz. Gratka dla osób szukających sposobów na rozdzielenie danych punktowych na gminy, powiaty i województwa oraz wskazówki jak pokazywać takie dane na mapie (i agregować je zgodnie z podziałem terytorialnym). Oprzemy się na danych o wysokości terenu, ale to tylko przykład.


Potrzebne nam będą następujące biblioteki:

```{r libraries}
library(tidyverse) # do wszystkiego :)

library(rvest) # do srappingu strony

library(rgdal) # do obsługi plików SHP
library(rgeos)
library(raster)

library(ggmap) # do wczytania mapy z Google Maps

library(sf) # do wczytywania plików SHP i łatwego rysowania

library(RPostgreSQL) # do zapisu i odczytu danych z bazy, w tym przypadku baza PostgreSQL
```

Kolejne fragmenty kodu to kilka skryptów złączonych w jedno. Stąd mogą trafić się powtórzenia w kodzie albo te same dane pod różnymi nazwami zmiennych. Nie przejmujcie się tym - czytając kod i rozumiejąc go znajdziecie sposób na wybranie tego, co najbardziej Was interesuje.

Zaczniemy od zgromadzenia danych o wysokości terenu. Centralny Ośrodek Dokumentacji Geodezyjnej i Kartograficznej (CODGiK) [udostępnia takie dane](http://www.codgik.gov.pl/index.php/darmowe-dane/nmt-100.html) w postaci plików tekstowych (jeden plik to jedno województwo). Struktura plików jest bardzo prosta - w każdym wierszu mamy informację dla jednego punktu: współrzędne punktu i jego wysokość nad poziomem morza. Pliki na serwerze CODGiK są spakowane - pobierzmy je i rozpakujmy.

Aby nie bawić się w ręczne pobieranie każdego pliku zeskanujmy automatycznie stronę i wyciągnijmy linki do plików. Nie raz już *scrappowaliśmy* strony, więc pójdzie łatwo:

```{r get_data, eval=FALSE}
base_url <- "http://www.codgik.gov.pl/index.php/darmowe-dane/nmt-100.html"

# wyciągamy linki do plików
data_urls <- read_html(base_url) %>% html_node("table") %>% html_nodes("a") %>% html_attr("href")

# każdy link:
for(i in 1:length(data_urls)) {

  file_url <- data_urls[[i]]

  # sciagamy plik
  download.file(file_url, paste0("dane/", basename(file_url)))

  # rozpakowujemy go
  unzip(paste0("dane/", basename(file_url)), exdir = "dane/")

  # chwilę czekamy
  Sys.sleep(1)
}
```

Po tej operacji mamy 16 plików tekstowych w folderze *dane/*. Weźmy na warsztat Małopolskę.

Pierwszym krokiem będzie wczytanie danych i przygotowanie ich w odpowiednim układzie współrzędnych (takim, jaki znamy z geografii). Niestety pliki zapisane są w układzie PUWG 1992, musimy je *przemapować*. Oczywiście istnieją odpowiednie do tego funkcje, które potrafią to zrobić na obiektach typu Shape:

```{r nmt_01}
rm(list = ls()) # sprzątamy to co było do tej pory - tutaj zaczyna się oddzielny skrypt

# przygotowanie palety
paleta_rgb <- c("#41786E", "#5AA03C", "#BED200", "#FFFA78", "#FCDC00",
                "#F5BE00", "#F0A04B", "#E68246", "#E15F32", "#D2412D")


# układy współrzędnych
# dane są w układzie PUWG 1992
CRS_puwg1992 <- crs("+proj=tmerc +lat_0=0 +lon_0=19 +k=0.9993 +x_0=500000 +y_0=-5300000 +ellps=GRS80 +units=m +no_defs ")
# układ WGS84 (współrzędne "normalne")
CRS_wgs84 <- crs("+proj=longlat +ellps=WGS84 +datum=WGS84 +no_defs;")

# wczytujemy plik
dane_plik <- "dane/malopolskie.txt"
dane_nmt <- read_delim(dane_plik, " ", col_names = c("x", "y", "z"), col_types = "ddd")

# przeliczenie wspołrzędnych
coordinates(dane_nmt) <- c("x", "y")
projection(dane_nmt) <- CRS_puwg1992

dane_nmt_wgs84 <- spTransform(dane_nmt, CRS_wgs84)
dane_nmt <- as.data.frame(dane_nmt_wgs84@coords) %>% mutate(z = dane_nmt_wgs84$z)

# zaokrąglenie danych = zmniejszenie dokładności i jednocześnie liczby punktów do narysowania
plot_data <- dane_nmt %>%
  mutate(x = round(x, 2),
         y = round(y, 2)) %>%
  group_by(x, y) %>%
  summarise(z = mean(z)) %>%
  ungroup()
```

Dane zaokrągliliśmy, aby szybciej się rysowały. Oczywiście nie musicie tego robić. Pierwsza nasza mapka to wysokość w wybranym województwie:

```{r nmt_02}
# rysujemy naszą pierwszą mapę
plot_data %>%
  ggplot(aes(x, y, color = z)) +
  geom_point() +
  coord_map() +
  scale_color_gradientn(colors = paleta_rgb)
```

Pięknie to wygląda, prawdziwa mapa hipsometryczna. Możemy zmienić paletę z ciągłej na dyskretną - przyczyna to pokazanie niebieskim kolorem tego co jest poniżej poziomu morza.

```{r nmt_03}
# dzielimy wysokość na 9 przedziałów, dziesiąty to poniżej 0
przedzialy <- c(-1000, seq(0, round(max(plot_data$z), -2), length.out=9))

# rysujemy mapę z kolorami według podziału ma przedziały
plot_data %>%
  mutate(z_fct = cut(z, breaks = przedzialy)) %>%
  ggplot(aes(x, y, color = z_fct)) +
  geom_point() +
  coord_map() +
  scale_color_manual(values = paleta_rgb)
```

Nałóżmy nasze kolorki na rzeczywistą mapę - pobraną chociażby z Google Maps. Łatwiej będzie rozpoznać poszczególne górki i doliny. Niech będzie Kraków:

```{r nmt_04}
# pobieramy współrzędne Krakowa
loc <- geocode("Kraków, Poland")

# ograniczamy zakres rysowanej mapy (punktów wysokości)
dane_nmt_krakow <- dane_nmt %>%
  filter(y > as.numeric(loc[2]) - 0.25 & y < as.numeric(loc[2]) + 0.25) %>%
  filter(x > as.numeric(loc[1]) - 0.5 & x < as.numeric(loc[1]) + 0.5) %>%
  # dzielimy wysokość na przedziały
  mutate(z_fct = cut(z, breaks = przedzialy))

dane_nmt_krakow %>%
  # rysujemy mapkę
  ggplot(aes(x, y, color = z_fct)) +
  geom_point() +
  # zaznaczamy współrzędne Krakowa
  geom_point(aes(x = as.numeric(loc[1]), y = as.numeric(loc[2])), size = 5, color = "red") +
  coord_map() +
  scale_color_manual(values = paleta_rgb)
```

Ale to ciągle tylko dane z obszaru Krakowa. Co jest w którym miejscu?

```{r nmt_05}
# pobieramy mapę Krakowa z Google Maps
mapa_gg <- get_map(loc, source = "google", maptype = "roadmap", zoom = 13)

# bierzemy wycinek odpowiadający mapie z oryginalnych danych
dane_krakow <- dane_nmt %>%
  filter(x >= attr(mapa_gg, "bb")$ll.lon, x <= attr(mapa_gg, "bb")$ur.lon) %>%
  filter(y >= attr(mapa_gg, "bb")$ll.lat, y <= attr(mapa_gg, "bb")$ur.lat)

# na tej mapie rysujemy wysokość
ggmap(mapa_gg, darken = 0.7) +
  geom_point(data = dane_krakow,
             aes(x, y, alpha = z, color = z)) +
  scale_alpha_continuous(range = c(0.4, 0.7)) +
  scale_color_gradientn(colors = paleta_rgb)
```

Teraz ładnie widać na przykład Wzgórze Wawelskie. Oraz przyczynę krakowskiego smogu - położenie miasta w dolinie.

Jak wygląda rozkład wysokości na pokazanym obszarze?

```{r nmt_06}
dane_nmt_krakow %>%
  ggplot() +
  geom_histogram(aes(z), binwidth = 1)
```

Sprawdźmy co się stanie jak podniesie się woda w Krakowie - na przykład niech poziom morza będzie teraz na wysokości 150 metrów:

```{r nmt_07}
# 150 w poniższej linii to nowy poziom morza
przedzialy_powodz <- c(-1000, seq(150, round(max(dane_krakow$z), -2), length.out=9))

# na nowo przydzielamy punkty do przedziałów
dane_krakow <- dane_krakow %>% mutate(z_fct = cut(z, breaks = przedzialy_powodz))

# na mapie miasta rysujemy wysokość:
ggmap(mapa_gg, darken = 0.7) +
  geom_point(data = dane_krakow,
             aes(x, y, alpha = z, color = z_fct)) +
  scale_alpha_continuous(range = c(0.4, 0.7)) +
  scale_color_manual(values = paleta_rgb)
```

Widzimy, że całe koryto Wisły zostaje zapełnione wodą. Wawel ostaje się na lądzie. Między innymi do tego celu mogą służyć mapy z wysokością terenu.


No dobrze - wybraliśmy Kraków na postawie jakiegoś otoczenia współrzędnych jego środka. Ale na początku napisałem, że dowiemy się jak dane punktowe przypisać do gmin (i co za tym idzie powiatów i województw). Poniższy kod to właśnie robi dla jednego (małopolskiego) województwa.

Algorytm działania jest następujący (i stosunkowo prosty, chociaż obliczenia są długotrwałe):

* przygotuj punkty w takim samym układzie jak dane o granicach gmin
* dla wszystkich punktów z danymi przygotuj macierz binarną mówiącą o tym czy dany punkt należy do obszarów kolejnych gmin
* na podstawie tej macierzy przypisz do punktu kod TERYT gminy (i powiatu, i województwa - bo te są fragmentami kodu gminy)
* aby nie liczyć wszystkiego na raz dla wszystkich danych (potrzeba dużo pamięci) dzielimy punkty z danymi na mniejsze paczki

```{r eval=FALSE}
rm(list = ls()) # sprzątamy to co było do tej pory - tutaj zaczyna się oddzielny skrypt

dane_plik <- "dane/malopolskie.txt"
woj_TERYT <- "12"

# definicja układu współrzednych
CRS_puwg1992 <- crs("+proj=tmerc +lat_0=0 +lon_0=19 +k=0.9993 +x_0=500000 +y_0=-5300000 +ellps=GRS80 +units=m +no_defs ")
CRS_wgs84 <- crs("+proj=longlat +ellps=WGS84 +datum=WGS84 +no_defs;") # układ WGS84 (współrzędne "normalne")

# wczytujemy mapę gmin
gminy_shp <- readOGR("../!mapy_shp/gminy.shp", "gminy")
gminy_shp <- spTransform(gminy_shp, CRS_wgs84)

# wybieramy gminy z odpowiedniego województwa
wojewodztwo <- gminy_shp[substr(gminy_shp$jpt_kod_je, 1, 2) == woj_TERYT, ]

# kasujemy gminy_shp dla oszczednosci pamieci
rm(gminy_shp)

# wyczytujemy dane o wysokoąci punków w województwie
dane_nmt <- read_delim(dane_plik, " ", col_names = c("x", "y", "z"), col_types = "ddd")

# funkcja sprawdza czy punkty z f_dataframe są w ramach f_shape i dodaje im kod TERYT gminy
add_TERYT_code <- function(f_dataframe, f_shape) {
  # wyimek przerabiamy na SHP
  coordinates(f_dataframe) <- c("x", "y")
  projection(f_dataframe) <- CRS_puwg1992
  f_dataframe <- spTransform(f_dataframe, CRS_wgs84)

  # macierz przypisania punktu do powiatu - to trochę trwa
  miejscowosci_mat <- gWithin(f_dataframe, f_shape, byid = TRUE)

  miejscowosci_mat <- t(miejscowosci_mat)
  
  # teraz numer kolumny to numer gminy, numer wiersza to numer punktu

  # bierzemy punkty z powrotem do tabelki
  punkty <- as.data.frame(f_dataframe@coords) %>% set_names(c("long", "lat"))
  punkty$height <- f_dataframe@data$z

  # szukamy kodu TERYT dla kolejnych punktów
  punkty$TERYT_gmn <- miejscowosci_mat %>%
    apply(1, function(x) min(which(x, arr.ind = TRUE), na.rm=TRUE)) %>%
    as.character(f_shape$jpt_kod_je)[.]

  # zwracamy paczkę punktów z odpowiednimi przypisaniami TERYT
  return(punkty)
}

# dla całego województwa przygotowujemy dane
punkty_all <- tibble()

step_i <- 100 # paczki po 2000 punktów na raz wydaja sie byc optymalne
n_steps <- ceiling(nrow(dane_nmt)/step_i)

# dla każdej paczki punktów:
for(i in 1:n_steps) {

  # bierzemy jedna paczkę punktów
  dane_nmt_small <- dane_nmt[ ((i-1)*step_i+1):(i*step_i), ] %>% na.omit()

  # dopisujemy kody TERYT gminy do punktów
  punkty <- add_TERYT_code(dane_nmt_small, wojewodztwo)
  
  # z TERYT gminy robimy TERYT województwa (pierwsze 2 znaki) i TERYT powiatu (pierwsze 4 znaki)
  punkty <- punkty %>%
    mutate(TERYT_woj = substr(TERYT_gmn, 1, 2),
           TERYT_pow = substr(TERYT_gmn, 1, 4))

  # łaczymy razem z już przerobionymi punktami
  punkty_all <- bind_rows(punkty_all, punkty)
}

# zapisujemy wynikowe dane
saveRDS(punkty_all, "dane/malopolskie.rds")
```

Dla jednego województwa proces trwał u mnie kilkanaście minut. Ale dzięki temu możemy w łatwy sposób wybierać dane o wysokości dla konkretnej gminy. Zobaczmy gminę w której leżą Rysy. Ale na początek - całe województwo małopolskie, na które nałożymy granice gmin:

```{r nmt_08}
rm(list = ls()) # sprzątamy to co było do tej pory - tutaj zaczyna się oddzielny skrypt

# wczytujemy zapisane dane
punkty_all <- readRDS("dane/malopolskie.rds")

# przygotoiwanie palety
paleta_rgb <- c("#41786E", "#5AA03C", "#BED200", "#FFFA78", "#FCDC00",
                "#F5BE00", "#F0A04B", "#E68246", "#E15F32", "#D2412D")

# definicja układu współrzednych
CRS_wgs84 <- crs("+proj=longlat +ellps=WGS84 +datum=WGS84 +no_defs;") # układ WGS84 (współrzędne "normalne")

# wczytujemy mapę gmin
gminy_shp <- readOGR("../!mapy_shp/gminy.shp", "gminy")
gminy_shp <- spTransform(gminy_shp, CRS_wgs84)

# wybieramy powiaty z odpowiedniego województwa
wojewodztwo <- gminy_shp[substr(gminy_shp$jpt_kod_je, 1, 2) == "12", ]

# kasujemy gminy_shp dla oszczednosci pamieci
rm(gminy_shp)

# całe województwo
ggplot() +
  geom_point(data = punkty_all, aes(long, lat, color = height)) +
  # granice gmin
  geom_polygon(data = wojewodztwo, aes(long, lat, group=group), color = "gray50", fill = NA) +
  scale_color_gradientn(colors = paleta_rgb) +
  coord_map()
```

Teraz wybierzmy jedną gminę - po jej kodzie TERYT. Do tego wybierzmy granice powiatu w którym leży gmina. I narysujmy taką mapkę:

```{r nmt_09}
# wybierzmy jedną gminę i pokażmy powiat w którym leży
dane_gmina <- punkty_all %>% filter(TERYT_gmn == "1217032")

ggplot() +
  # punkty w wybranej gminie
  geom_point(data = dane_gmina, aes(long, lat, color = height)) +
  # granice powiatu
  geom_polygon(data = wojewodztwo[substr(wojewodztwo$jpt_kod_je, 1, 4) == "1217", ],
               aes(long, lat, group=group), color = "gray50", fill = NA) +
  scale_color_gradientn(colors = paleta_rgb) +
  coord_map()
```

Teraz podobnie jak wcześniej z Krakowem - dla łatwiejszej orientacji w położeniu naszych kolorowych punktów - nałóżmy je na mapę z Google Maps:

```{r nmt_10}
# pobieramy mapę gminy (precyzyjniej: okolic jej środka)
mapa_gg <- get_map(c(mean(dane_gmina$long), mean(dane_gmina$lat)), source = "google", maptype = "roadmap", zoom = 11)

# narysyjmy punkty na tej mapie
ggmap(mapa_gg) +
  # punkty w wybranej gminie
  geom_point(data = dane_gmina, aes(long, lat, color = height), alpha = 0.1) +
  scale_color_gradientn(colors = paleta_rgb)
```

Fajnie jest mieć dane podzielone po kodach TERYT, prawda? Mamy ogrom danych - zamiast trzymać je w plikach wrzućmy je do bazy. Idea jest podobna jak poprzednio dla województwa, z tą różnicą że tutaj musimy wykonać to samo dla wszystkich 16 plików. I zamiast zapisywać plik lokalnie - dodajemy kolejne wiersze do stosownej tabeli. W dużej części jest to powtórzenie powyższego kodu (ale dla ułatwienia daję całość).

```{r eval=FALSE}
rm(list = ls()) # sprzątamy to co było do tej pory - tutaj zaczyna się oddzielny skrypt

# dostęp do bazy danych
dbname = "***"
user = "***"
password = "***"
host = "***"

# użyjemy bazy PostgreSQL
db_connector <- dbDriver("PostgreSQL")

# definicja układu współrzednych
CRS_puwg1992 <- crs("+proj=tmerc +lat_0=0 +lon_0=19 +k=0.9993 +x_0=500000 +y_0=-5300000 +ellps=GRS80 +units=m +no_defs ")
CRS_wgs84 <- crs("+proj=longlat +ellps=WGS84 +datum=WGS84 +no_defs;") # układ WGS84 (współrzędne "normalne")

# wczytujemy mapę gmin
gminy_shp <- readOGR("../!mapy_shp/gminy.shp", "gminy")
gminy_shp <- spTransform(gminy_shp, CRS_wgs84)

# lista plików z danymi o województwach i odpowiadające im kody TERYT województw
pliczki <- tribble(~plik, ~teryt,
                   "dolnoslaskie.txt", "02",
                   "kujawsko_pomorskie.txt", "04",
                   "lubelskie.txt", "06",
                   "lubuskie.txt", "08",
                   "lodzkie.txt", "10",
                   "malopolskie.txt", "12",
                   "mazowieckie.txt", "14",
                   "opolskie.txt", "16",
                   "podkarpackie.txt", "18",
                   "podlaskie.txt", "20",
                   "pomorskie.txt", "22",
                   "slaskie.txt", "24",
                   "swietokrzyskie.txt", "26",
                   "warminsko_mazurskie.txt", "28",
                   "wielkopolskie.txt", "30",
                   "zachodniopomorskie.txt", "32")


# funkcja sprawdza czy punkty z f_dataframe są w ramach f_shape i dodaje im kod TERYT gminy
add_TERYT_code <- function(f_dataframe, f_shape) {

  # wyimek przerabiamy na SHP
  coordinates(f_dataframe) <- c("long", "lat")
  projection(f_dataframe) <- CRS_puwg1992
  f_dataframe <- spTransform(f_dataframe, CRS_wgs84)

  # macierz przypisania punktu do powiatu - to trochę trwa
  miejscowosci_mat <- gWithin(f_dataframe, f_shape, byid = TRUE) %>% t()

  # teraz numer kolumny to numer powiatu, numer wiersza to numer punktu

  # bierzemy punkty z powrotem do tabelki
  punkty <- as.data.frame(f_dataframe@coords)

  # dodajemy ich wysokość
  punkty$height <- f_dataframe@data$height

  # na podstawie numeru kolumny z TRUE dla każdego wiersza wypełniamy wartość z kodem TERYT gminy
  punkty$TERYT_gmn <- miejscowosci_mat %>%
    apply(1, function(x) min(which(x, arr.ind = TRUE), na.rm=TRUE)) %>%
    as.character(f_shape$jpt_kod_je)[.]

  # zwracamy gotową paczkę danych
  return(punkty)
}

# wielkość paczki
step_i <- 100

# podpinamy się do bazy danych
db_con <- dbConnect(db_connector,
             dbname = dbname,
             user = user, password = password,
             host = host)

# dla kazdego wojewodztwa
for(woj_num in 1:nrow(pliczki)) {

  # jaki plik i jaki kod TERYT wojweództwa?
  dane_plik <- paste0("dane/", as.character(pliczki[woj_num, 1]))
  woj_TERYT <- as.character(pliczki[woj_num, 2])

  # wybieramy gminy z odpowiedniego województwa - żeby nie sprawdzać dla całego kraju
  wojewodztwo <- gminy_shp[str_sub(gminy_shp$jpt_kod_je, 1, 2) == woj_TERYT, ]

  # wyczytujemy dane o wysokości punków w województwie
  dane_nmt <- read_delim(dane_plik, " ", col_names = c("long", "lat", "height"), col_types = "ddd")

  # ile paczek będzie?
  n_steps <- ceiling(nrow(dane_nmt)/step_i)

  # jedziemy plik z wysokościami, w paczkach
  for(i in 1:n_steps) {

    # bierzemy jedna paczkę punktów
    dane_nmt_small <- dane_nmt[ ((i-1)*step_i+1):(i*step_i), ] %>% na.omit()

    # dopisujemy kody TERYT gminy do punktów
    punkty <- add_TERYT_code(dane_nmt_small, wojewodztwo)

    # z TERYT gminy robimy TERYT województwa (pierwsze 2 znaki) i TERYT powiatu (pierwsze 4 znaki)
    punkty <- punkty %>%
      mutate(TERYT_woj = str_sub(TERYT_gmn, 1, 2),
             TERYT_pow = str_sub(TERYT_gmn, 1, 4))

    # dopisujemy wynik do pełnej listy w bazie
    dbWriteTable(db_con, "nmt_polska", punkty,
                 append = TRUE, row.names = FALSE)

  }
}

# odłączamy się od bazy danych
dbDisconnect(db_con)
```

Gotowe! Tylko kilkadziesiąt godzin i sprawa załatwiona. Ale za to jak uprości to dalszą pracę! Zobaczmy sami.

Najpierw parametry dostępu do bazy danych:

```{r}
rm(list = ls()) # sprzątamy to co było do tej pory - tutaj zaczyna się oddzielny skrypt

dbname = "***"
user = "***"
password = "***"
host = "***"
```
```{r echo=FALSE} 
dbname = "baza"
user = "lemur"
password = "pr0cma1l"
host = "localhost"
```

A teraz się z nią łączymy i zapytaniami w SQL wyciągamy średnią wysokość na poziomie gminy, powiatu i województwa:

```{r}
sterownik <- dbDriver("PostgreSQL")
polaczenie <- dbConnect(sterownik, dbname = dbname, user = user, password = password, host = host)

# pobieramy zagregowane dane na 3 poziomach

# srednia wysokość w wojewodztwie
sr_h_woj <- dbGetQuery(polaczenie,'
           SELECT "TERYT_woj", AVG(height) AS height FROM nmt_polska GROUP BY "TERYT_woj";')


# srednia wysokość w powiecie
sr_h_pow <- dbGetQuery(polaczenie,'
           SELECT "TERYT_pow", AVG(height) AS height FROM nmt_polska GROUP BY "TERYT_pow";')


# srednia wysokość w gminie
sr_h_gmn <- dbGetQuery(polaczenie,'
           SELECT "TERYT_gmn", AVG(height) AS height FROM nmt_polska GROUP BY "TERYT_gmn";')

dbDisconnect(polaczenie)
```

Możemy już zamknąć połączenie z bazą danych. Jeśli spojrzycie w wielkość danych jakie zajmują w pamięci będziecie zachwyceni ;) Całą matematykę (grupowanie i liczenie średnich) wykonał serwer bazodanowy - my mamy gotowy wynik.

Zobaczmy jak wyglądają średnie wysokości dla każdego z województw. Uwaga - poniżej do wczytania mapy (plików shp) i połączenia jej z danymi wykorzystuję pakiet **sf** - o wiele bardziej przyjemny w użyciu niż cała reszta readOGR() i tak dalej:

```{r nmt_11}
wojewodztwa_sf <- read_sf("~/RProjects/!mapy_shp/wojewodztwa.shp")
wojewodztwa_sf <- left_join(wojewodztwa_sf, sr_h_woj, by = c("jpt_kod_je" = "TERYT_woj"))

ggplot(wojewodztwa_sf) +
  geom_sf(aes(fill = height), color = "white", size = 0.1) +
  scale_fill_distiller(palette = "RdYlGn")
```

To samo możemy zrobić na poziomie powiatów:

```{r nmt_12}
# mapa na poziomie powiatów
powiaty_sf <- read_sf("~/RProjects/!mapy_shp/powiaty.shp")
powiaty_sf <- left_join(powiaty_sf, sr_h_pow, by = c("jpt_kod_je" = "TERYT_pow"))

ggplot(powiaty_sf) +
  geom_sf(aes(fill = height), color = "white", size = 0.1) +
  scale_fill_distiller(palette = "RdYlGn")
```

oraz gmin:

```{r nmt_13}
# mapa na poziomie gmin
gminy_sf <- read_sf("~/RProjects/!mapy_shp/gminy.shp")
gminy_sf <- left_join(gminy_sf, sr_h_gmn, by = c("jpt_kod_je" = "TERYT_gmn"))

ggplot(gminy_sf) +
  geom_sf(aes(fill = height), color = "white", size = 0.1) +
  scale_fill_distiller(palette = "RdYlGn")
```

W samych mapach oczywiście nie ma zaskoczenia - na południu mamy góry, a reszta to mniej więcej równina na jakiejś średniej wysokości... Właśnie - jakiej? Skorzystajmy z danych uśrednionych na poziom gmin:

```{r nmt_14}
summary(gminy_sf$height)

ggplot(gminy_sf) +
  geom_histogram(aes(height), bins = 380)
```
