---
title: "Facebook w R"
author: "Łukasz Prokulski"
date: "`r Sys.Date()`"
output: 
  html_document: 
    fig_height: 5
    fig_width: 9
    fig_align: "center"
    self_contained: no
---

Kto uważany jest za gwiazdę rozrywki 100-lecia niepodległej Polski?

```{r document_setup, echo=FALSE, message=FALSE, error=FALSE, warning=FALSE}
library(tidyverse)
library(knitr)
library(kableExtra)

# chunks options
opts_chunk$set(message = FALSE, error = FALSE, warning = FALSE)
options(knitr.table.format = "html") 

# some better colours theme :)
source("/home/lemur/RProjects/!Rmarkdown_templates/da_plot.R")
```

Takie pytanie pojawiło się w poniedziałek 15 października na [fanpage'u Karoliny Korwin-Piotrowskiej](https://www.facebook.com/Karolina-Korwin-Piotrowska-180340042008871/). Pani Karolina poprosiła o wpisywanie nazwisk w komentarzach. Oczywiście obudził się we mnie umysł *pragmatyczny* i zapytał (siebie): **ciekawe jak ona to ręcznie sobie policzy?**. Ludzie przecież będą wpisywać nazwiska jak leci a nie w jakiejś uporządkowanej formie.

Bo ankietę można zrobić tak jak ta **[majonezowo-ketchupowa](http://shiny.prokulski.science/regiony/)** do której wypełnienia serdecznie namawiam! Jak będzie dużo głosów to będzie sensowny wynik. I opowieść jak to wszystko zostało zbudowane. Zajmie Ci to góra dwie minuty.

Nie po to człowiek siedzi w internecie i analizie danych, żeby z takim problemem sobie nie poradził. A że w R jest dostępny pakiet **Rfacebook** to zadanie policzenia głosów jest banalnie proste.

Poza *Rfacebook* przyda nam się kilka innych pakietów (w sumie standard):

```{r}
library(Rfacebook)
library(tidyverse)
library(lubridate)
library(glue)
```

Na początek jednak potrzebujemy aplikacji zbudowanej na Facebooku. Idziemy zatem na [stronę dla developerów](https://developers.facebook.com/) i odpowiednią aplikację budujemy.

I teraz uwaga - ja mam aplikację zbudowaną pewnie z rok albo i dwa lata temu. Nie ma wielkich uprawnień, ale do poniższych (i [innych](/index.php/tag/facebook/)) zastosowań wystarczy. Po aferze z [Cambridge Analytica](https://en.wikipedia.org/wiki/Cambridge_Analytica) Facebook wprowadził sporo zmian i obostrzeń do swojego API, więc nie ma lekko. Nie wiem też czy da się zbudować aplikację bez jej weryfikacji przez FB (a to jest *pain in the ass*). Koniec końców potrzebujemy ID aplikacji (poniżej wstawiony jako parametr *app_id*) i jej sekretnego klucza (parametr *app_secret*). 

Mając te dwa ciągi znaków prosimy Facebooka o token:

```{r eval=FALSE}
fb_oauth <- fbOAuth(app_id = "xxxxxxxxxxx",
                    app_secret = "yyyyyyyyyyyyyyyy")
```

i możemy korzystać z niego (oraz API). Ja tak przygotowany token zapisałem sobie do pliku `fb_oauth.rda` poprzez:

```{r eval=FALSE}
save(fb_oauth, file = "fb_oauth.rda")
```

zatem mogę go teraz wczytać:

```{r eval=FALSE}
load("fb_oauth.rda")
```
```{r echo=FALSE}
load("/home/lemur/RProjects/!tokens/fb_oauth.rda")
```

To wygodne, bo pliczek jest mały, a autentykacja na serwerze unixowym może być problemem - podczas tworzenia tokenu powinna otworzyć się przeglądarka, w której logujemy się do Facebooka. Jeśli system nie ma przeglądarki to co wtedy? Ano wtedy odpalamy R na Windowsie, tworzymy token (bez problemów z brakiem przeglądarki) i gotowy plik wrzucamy gdzie trzeba na serwer. Tak samo obejść da się problem z tokenem od Twittera czy Google.

No dobrze, co dalej? Przygotujmy dwie funkcje, które z API będą korzystać.

Pierwsza pobierze nam zadaną liczbę postów z podanego fanpage'a:

```{r}
getFPPosts <- function(page_name, n_posts = 50) {
  # pobieramy posty z fanpage'a
  fb_page <- getPage(page = page_name, token = fb_oauth, n = n_posts)

  # zostawiamy sobie tylko potrzebne informacje
  fb_page <- fb_page %>%
    select(id, created_time, message, likes_count, comments_count) %>%
    mutate(created_time = ymd_hms(created_time))

  return(fb_page)
}
```

Druga funkcja pobierze nam wszystkie komentarze do konkretnego postu:

```{r}
getPostComments <- function(post_id, post_coments = 100) {
  
  # pobieramy komentarze z wybranego postu, max 100 sztuk
  fb_post <- getPost(post_id, token = fb_oauth, n = max(post_coments, 1000), comments = TRUE)

  # tabela z komciami - tylko potrzebne dane
  comments <- fb_post$comments %>%
    select(created_time, message, likes_count) %>%
    mutate(created_time = ymd_hms(created_time)) %>%
    arrange(created_time)

  return(comments)
}
```

Uwaga - nie bierzemy tutaj pod uwagę komentarzy zagłębionych (komentarzy do komentarzy) - do tego trzeba zaprząc dodatkowo `getCommentReplies()` z pakietu *Rfacebook*. Najprościej na już pobranych komentarzach sprawdzić czy jakieś mają komentarze i dla nich wywołać odpowiednio `getCommentReplies()`. Doczytajcie w dokumentacji pakietu.

Zobaczmy zatem jak wyglądał ponad rok na fanpage'u **[Dane i Analizy](http://fb.com/DaneAnalizy)**. Pobieramy maksymalnie tysiąc najnowszych postów:

```{r eval=FALSE}
page_name <- "daneanalizy"

fb_page_table <- getFPPosts(page_name, 1000)
```
```{r echo=FALSE}
page_name <- "daneanalizy"
fb_page_table <- readRDS("fb_page_table.RDS")
```

Prosiliśmy o tysiąc, ale wszystkich jest `r nrow(fb_page_table)`.

Jeśli obserwujecie uważnie mojego fanpage'a to wiecie kiedy pojawia się coś nowego. Sprawdźmy to empirycznie:

```{r kkp_01}
plot <- fb_page_table %>%
  mutate(h = hour(created_time),
         d = wday(created_time, week_start = 1, label = TRUE, locale = "pl_PL.UTF8")) %>%
  count(d, h) %>%
  ggplot() +
  geom_tile(aes(d, h, fill = n), color = "gray60") +
  scale_y_reverse() +
  scale_fill_distiller(palette = "Reds", direction = 1) +
  labs(title = "Kiedy publikowane są posty na fanpage'u Dane i Analizy?",
       x = "", y = "Godzina")

da_plot(plot)
```

Dla mnie jako zarządzającego stroną ciekawe jest to czy rośnie Wasza aktywność. Zgrupujmy dane po miesiącu (zwróć uwagę na `floor_date()`) i narysujmy wykres liczby postów, like'ów i komentarzy do postów z danego miesiąca:

```{r kkp_02}
plot <- fb_page_table %>%
    mutate(date = floor_date(created_time, unit = "months")) %>%
    group_by(date) %>%
    summarise(n = n(),
              l = sum(likes_count),
              c = sum(comments_count)) %>%
    ungroup() %>%
    ggplot() +
    geom_line(aes(date, n), color = "blue") + # posts
    geom_line(aes(date, l), color = "red") +  # likes
    geom_line(aes(date, c), color = "green") + # comments
    annotate(geom = "label",
             x = min(fb_page_table$created_time), y = 400,
             label = "Liczba like'ów",
             fill = "red", color = "black", hjust = 0) +
    annotate(geom = "label",
             x = min(fb_page_table$created_time), y = 350,
             label = "Liczba postów",
             fill = "blue", color = "white", hjust = 0) +
    annotate(geom = "label",
             x = min(fb_page_table$created_time), y = 300, 
             label = "Liczba komentarzy",
             fill = "green", color = "black", hjust = 0) +
    labs(title = "Liczba postów, like'ów i komentarzy na fanpage'u Dane i Analizy",
         x = "", y = "")

da_plot(plot)
```

Moglibyście więcej komentować... Taką mam prośbę ;) Chociaż liczba like'ów na post...

```{r kkp_03}
plot <- fb_page_table %>%
    mutate(date = floor_date(created_time, unit = "weeks")) %>%
    group_by(date) %>%
    summarise(n = n(),
              l = sum(likes_count),
              c = sum(comments_count)) %>%
    ungroup() %>%
    ggplot() +
    geom_smooth(aes(date, l/n), color = "blue") + # likes/post
    geom_smooth(aes(date, c/n), color = "green") + # comments/post
    annotate(geom = "label",
             x = min(fb_page_table$created_time), y = 12,
             label = "Liczba like'ów/post",
             fill = "blue", color = "white", hjust = 0) +
    annotate(geom = "label",
             x = min(fb_page_table$created_time), y = 10, 
             label = "Liczba komentarzy/post",
             fill = "green", color = "black", hjust = 0) +
    labs(title = "Liczba like'ów i komentarzy na post - na fanpage'u Dane i Analizy",
         x = "", y = "")

da_plot(plot)
```

rośnie, co cieszy. Wynikiem jest oczywiście rosnąca liczba fanów strony (no i zajebisty kontent, ale to rozumie się samo przez się).

No dobrze, ale trochę odbiegamy od postawionego problemu (przypomnę: jak z komentarzy wyciągnąć najczęściej wymieniane nazwiska) chociaż jest ciekawie. Mam nadzieję.

Znajdźmy coś, na czym będzie można potrenować dalej - najbardziej komentowany post:

```{r}
# najbradziej komentowany post
post_id <- fb_page_table %>% filter(comments_count == max(comments_count)) %>% pull(id) %>% .[[1]]

# weźmy wszystko co o nim powie Facebook:
post_details <- getPost(post_id, token = fb_oauth)
```

Co my tutaj mamy? W odpowiedzi funkcja `getPost()` (z *Rfacebook*) zwraca listę zawierającą dwie tabele (zazwyczaj).

Pierwsza to informacje o samym poście:

```{r}
post_details$post %>% kable() %>%
  kable_styling(bootstrap_options = c("striped", "hover", "condensed"))
```

oraz o komentarzach do niego:

```{r}
post_details$comments %>% kable() %>%
  kable_styling(bootstrap_options = c("striped", "hover", "condensed"))
```

Zwróćcie uwagę, że nie ma informacji o ID czy nazwie użytkownika, który pozostawił komentarz. A kiedyś jeszcze było... co dawało duuużo ciekawych możliwości. Wykorzystałem je chociażby w poście o [zwolennikach partii politycznych](/index.php/2017/05/25/partie_sport/), zapewne to jeden z początków ścieżki jaką szli ludzie z Cambridge Analytica. Osobiście uważam, że wzięli to co leżało i odpowiednio tym zamieszali - nie ma tutaj żadnego przestępstwa. Proceder jest *szemrany* moralnie, Facebook pokazywał za dużo itd.

Równie dobrze możemy wykorzystać naszą funkcję:

```{r}
comments_table <- getPostComments(post_id)
```

która trochę nam porządkuje dane i pozostawia to co ma sens:

```{r}
comments_table %>%
  kable() %>%
  kable_styling(bootstrap_options = c("striped", "hover", "condensed"))
```

Mechanizmy mamy gotowe, możemy wrócić do naszego zadania związanego z postem Korwin-Piotrowskiej:


<center><iframe src="https://www.facebook.com/plugins/post.php?href=https%3A%2F%2Fwww.facebook.com%2Fpermalink.php%3Fstory_fbid%3D2128004633909059%26id%3D180340042008871&width=500" width="500" height="690" style="border:none;overflow:hidden" scrolling="no" frameborder="0" allowTransparency="true" allow="encrypted-media"></iframe></center>


Pierwsza rzecz to znaleźć ID tego postu. Składa się on z ID fanpage i ID *bytu* w Facebooku. Jak pojedynczy post otworzycie sobie w przeglądarce (np. klikając w datę jego publikacji) to w URLu strony są odpowiednie cyferki.

Mając ID postu pobieramy wszystkie komentarze:

```{r}
comments <- getPostComments("180340042008871_2128002970575892")
```

I teraz zaczyna się zabawa! **Jak policzyć nazwiska?** Bardzo prosto! Wszystko to są słowa, zatem komentarze rozbijamy na pojedyncze słowa i liczymy które jest najpopularniejsze:

```{r}
library(tidytext)

ludzie <- comments %>%
  select(message) %>%
  mutate(message = str_replace_all(message, "\\.", " ")) %>%
  unnest_tokens(word, message, token = "words") %>%
  mutate(word = case_when(
    # czasem ludzie wpisują jedno lub drugie - ujednolicamy
    word == "jackowska" ~ "kora",
    word == "kazik" ~ "staszewski",
    word == "muniek" ~ "staszczyk",
    TRUE ~ word)) %>%
  count(word, sort = T) %>%
  filter(nchar(word) > 2)
```

Przy okazji usunęliśmy te, które składają się z jednego lub dwóch znaków. 60 najpopularniejszych to:

```{r}
ludzie %>%
  as.data.frame() %>%
  head(60) %>%
  kable() %>%
  kable_styling(bootstrap_options = c("striped", "hover", "condensed"))
```

Mamy nie tylko nazwiska, ale też imiona inne słowa. Zbudujmy słownik słów niepotrzebnych:

```{r}
stop_w <- c("krystyna", "anna", "janusz", "jerzy", "zbigniew",
            "hanka", "irena", "jan",  "czesław",  "nie", "artur",
            "ale", "beata", "danuta", "eugeniusz", "krzysztof", "franciszek",
            "marek", "piotr", "pola", "tomasz", "andrzej", "wojciech",
            "joanna", "agnieszka", "daniel", "roman", "ewa", "grzegorz", "gustaw", "katarzyna",
            "się", "maryla", "jeszcze", "aktorzy", "kalina",
            "panowie","maria", "mieczysław", "jest", "adolf", "edyta",
            "urszula", "jacek", "kabaret", "tadeusz", "tylko",  "może", "pan", "pani",
            "tak", "agata", "violetta")
```

i usuńmy je z tabelki słów występujących w komentarzach

```{r}
ludzie <- filter(ludzie, !word %in% stop_w)
```

To ćwiczenie trzeba powtórzyć kilka razy, aby wyłapać wszystkie słowa nie będące nazwiskami. Oczywiście nie chcemy wszystkich - wystarczy, aby w pierwszej na przykład pięćdziesiątce pozostały same nazwiska (stąd `head(60)` wyżej - 50 z lekkim marginesem).

Teraz odetnijmy listę słów (w tym momencie to już głównie nazwisk) na 50 pozycji:

```{r}
# ile razy występuje 50 najpopularniejsze słowo?
n_limit <- ludzie %>% arrange(desc(n)) %>% pull(n) %>% .[[50]]

# zostawmy tylko te, które wystąpują więcej razy
ludzie <- ludzie %>% filter(n >= n_limit)
```

Ostatni krok to odpowiednio narysowany wykres (czy co tam jest nam potrzebne):

```{r kkp_04, fig.width = 10, fig.height = 9}
# ile mamy wszystkich komentarzy?
n_comm <- nrow(comments)

# rysujemy wykres słupkowy z wynikiem ankiety
plot <- ludzie %>%
  arrange(n, word) %>%
  mutate(word = fct_inorder(str_to_title(word))) %>%
  ggplot() +
  geom_col(aes(word, n), color = "gray40", fill = "lightgreen") +
  coord_flip() +
  labs(title = "Kto Waszym zdaniem powinien znaleźć się w pierwszej dwudziestce\ngwiazd polskiej rozrywki na 100-lecie niepodległości Polski?",
       subtitle = glue("Zestawienie na podstawie {n_comm} komentarzy pod postem Karoliny Korwin-Piotrowskiej"),
       x = "", y = "Ile razy nazwisko padło w komentarzu?")

da_plot(plot)
```

Prawda, że proste? Po przycięciu całego kodu z dzisiejszego postu można zamknąć się w góra 40-50 liniach (czytelnego) kodu dającego ładnie przygotowany wynik. A wszystko w czasie krótszym niż picie jednej kawy (właśnie, kończy mi się - **[może chcesz postawić kolejną?](https://www.paypal.me/prokulski/10pln)**).

Oczywiście zapraszam do śledzenia fanpage'a **[Dane i Analizy](http://fb.com/DaneAnalizy)** i (koniecznie!) udzielania się na nim. Bo skąd ja wezmę dane do kolejnych wpisów? :)

Pamiętajcie też o **[ankiecie majonezowo-ketchupowej](http://shiny.prokulski.science/regiony/)**.
