---
title: "Loty polskich premierów"
author: "Łukasz Prokulski"
date: "`r Sys.Date()`"
output: 
  html_document: 
    fig_width: 10
    fig_height: 8
    fig_align: "center"
    self_contained: no
---

Przełom lipca i sierpnia 2019 roku w polskiej polityce zdominowany był przez informacje o lotach - najpierw marszałka Sejmu, później kolejnych premierów.
KPRM opublikował listę lotów kolejnych premierów z ostatnich kilku lat - zobaczmy czego nie zrobiły z nią media?

```{r document_setup, echo=FALSE, message=FALSE, error=FALSE, warning=FALSE}
library(tidyverse)
library(knitr)
library(kableExtra)

# chunks options
opts_chunk$set(message = FALSE, error = FALSE, warning = FALSE)
options(knitr.table.format = "html") 

source("/home/lemur/RProjects/!Rmarkdown_templates/da_plot.R")
```

Listy te (na dzień 18 sierpnia 2019 roku) dostępne były pod linkami:

* [Donald Tusk](https://www.premier.gov.pl/files/files/pdt_-_loty.pdf)
* [Ewa Kopacz](https://www.premier.gov.pl/static/files/files/loty_premier_ewy_kopacz.pdf)
* [Beata Szydło](https://www.premier.gov.pl/static/files/files/loty_premier_beaty_szydlo.pdf)
* [Mateusz Morawiecki](https://www.premier.gov.pl/static/files/files/pmm_-_loty.pdf)


Nie znalazłem w żadnych mediach sensownego porównania pomiędzy premierami, więc porównam sobie sam. Przy okazji pokazując jak można w kilkadziesiąt minut przygotować rzetelny materiał.

Jeśli chcesz zobaczyć wynik analizy - **[przejdź niżej](#analiza)**.

### Przygotowanie danych

W pierwszej kolejności pobieramy pliki PDF (z powyżej podanych adresów). Drugi element to *przepisanie* danych do analizowanej postaci. Do wczytania PDFów w R można wykorzystać pakiet **pdftools**.

Pakiet ten wskazany plik *czyta* i zwraca jako listę z zawartością poszczególnych stron. Każdy z elementów tej listy to zwykły ciąg znaków. Na szczęście w tych dokumentach mamy do czynienia z jednakowymi tabelkami - możemy więc każdy z plików potraktować jednakowo. Poniższy kod zrobi za nas część pracy:

```{r, eval=FALSE}
library(tidyverse)
library(pdftools)

# lista plików PDF
file_names <- c("dane/pbs.pdf", "dane/pdt.pdf", "dane/pek.pdf", "dane/pmm.pdf")

# tutaj będziemy trzymać pełne dane
complete = c()

# dla każdego kolejnego pliku:
for(file_name in file_names) {
  # wczytujemy PDFa
  pdf <- pdf_text(file_name)

  # miejsce na linie z aktualnie przerabianego pliku
  full <- c()

  # dla każdej ze stron w pliku
  for(i in 1:length(pdf)) {
    # dzielimy stronę na linie
    temp <- str_split(pdf[i], "\n")[[1]]
    # dodajemy linie z bierzącej strony do linii z całego pliku
    full <- c(full, temp)
  }

  # usuwamy puste linie
  full <- full[nchar(full) != 0]

  # więcej niż jedna spacja zostaje zamieniona na ;
  full <- gsub(pattern = " +", ";", full)

  # dodajemy kolumnę z nazwą pliku
  full <- paste0(full, ";", file_name)

  # dodajemy linie pliku do pełnych danych
  complete <- c(complete, full)
}

# zapisujemy pełne dane do pliku CSV
write_lines(complete, "dane/zapis.csv")
```

Teraz trochę ręcznej gimnastyki. Otwieramy zapisany plik CSV w Excelu i oglądamy każdy z wierszy. Docelowo chcemy uzyskać postać tabeli, gdzie każdy wiersz będzie zwierał trzy kolumny:

* kolumna **data** - data w formacie dzień.miesiąc.rok (tak jak to zapisane w dokumentach)
* kolumna **trasa** - trasę jaką przebył samolot w formacie lotnisko A-lotnisko B-lotnisko C; ważne żeby kolejne lotniska rozdzielone były myślnikami
* kolumna **kto** - nazwę pliku z jakiego pochodzi informacja - to opisuje nam z którym premierem mamy do czynienia

Wierszy było około tysiąca, ich poprawa zajęła może z 30 minut polegających głównie na złączeniu tekstów z dwóch (czasem więcej) kolumn do jednej komórki i ewentualnym przesunięciu wiersza w prawo. Niektóre wiersze trzeba było też usunąć (nagłówki tabel). Zapewne udałoby się to zrobić z poziomu R (i odpowiednich wyrażeń regularnych - tutaj sprawdzą się znakomicie), ale ręczny przegląd danych czasem też się przydaje.

Kolejny krok to oczyszczenie danych. Lotniska nazwane są kodami, ale czasem to samo lotnisko występuje pod dwoma różnymi kodami. Maszyna tego nie zrozumie, trzeba jej pomóc.

Przydatne będą dane o lokalizacji lotnisk - znajdziemy je na stronie [ourairports.com](http://ourairports.com/). Pobieramy plik CSV z listą lotnisk (np. dla całej Europy).

Teraz czas na poprawę i oczyszczenie danych. Najpierw zobaczymy czego nam brakuje i co trzeba poprawić. Wczytujemy plik z listą lotów i rozbijamy kolumnę z trasą samolotu z danego dnia na poszczególne lotniska:

```{r, eval=FALSE}
library(tidyverse)

# poprawnione ręcznie dane
df <- read_csv2("dane/zapis.csv")

# położenie lotnisk z http://ourairports.com/
lotniska <- read_csv("dane/airports.csv")

# przygotowanie danych
loty <- df %>%
  # rozdzielenie tracy na kolejne lotniska
  mutate(trasa = str_split(trasa, "-")) %>%
  unnest(trasa)
```

w tabeli `loty` mamy teraz kolumnę `trasa`, która zwiera wszystkie kody lotnisk. Jeśli zrobimy

```{r, eval=FALSE}
count(loty, trasa, sort = TRUE)
```

dostaniemy listę ułożoną wg popularności. Na początku będzie zapewne Warszawa, Gdańsk, Kraków. Warszawa może być jako **EPWA** lub **WAW**. W pliku z ourairports.com mamy tylko EPWA - stąd potrzebne korekty (najlepiej od razu na pliku *zapis.csv*). Jak znaleźć wszystkie lotniska, które trzeba poprawić? Ano próbujemy złączyć tabelkę o lotach z tabelką o lotniskach - to co nie uda się połączyć trzeba poprawić. Łączymy na przykład tak:

```{r, eval=FALSE}
loty %>%
  distinct(trasa) %>%
  left_join(lotniska %>% select(ident, name),
            by = c("trasa" = "ident"))
```

To co w kolumnie `name` będzie mieć **NA** to braki. Dla tych wierszy szukamy kodu lotniska (jaki mamy) na stronie [ourairports.com](http://ourairports.com/) i przez *search & replace* zmieniamy w pliku  *zapis.csv* jeden kod na taki, który podaje ourairports.com. W większości przypadków powinno się udać.

Po zmianach oczywiście zapisujemy *zapis.csv*.

Z tak poprawionym plikiem robimy porządek w danych doprowadzając je do postaci, gdzie w jednym wierszu będziemy mieć informacje o konkretnym locie, w konkretnym dniu, konkretnego premiera, z jednego do drugiego lotniska:

```{r}
library(tidyverse)
library(lubridate)

# poprawnione ręcznie dane
df <- read_csv2("dane/zapis.csv")

# położenie lotnisk z http://ourairports.com/
lotniska <- read_csv("dane/airports.csv")

# przygotowanie danych
loty <- df %>%
  # rozdzielenie tracy na kolejne lotniska
  mutate(trasa = str_split(trasa, "-")) %>%
  unnest(trasa) %>%
  select(data, kto, lotnisko_z=trasa) %>%
  # przesuwamy o jeden lotniska
  group_by(kto, data) %>%
  mutate(lotnisko_do = lead(lotnisko_z)) %>%
  filter(!is.na(lotnisko_do)) %>%
  filter(lotnisko_do != lotnisko_z) %>%
  ungroup() %>%
  # dodajemy położenie dla lotniska źródłowego i docelowego
  left_join(lotniska %>%
              select(ident, lat_z=latitude_deg, long_z=longitude_deg, miasto_z=municipality),
            by = c("lotnisko_z" = "ident")) %>%
  left_join(lotniska %>%
              select(ident, lat_do=latitude_deg, long_do=longitude_deg, miasto_do=municipality),
            by = c("lotnisko_do" = "ident")) %>%
  # wybieramy potrzebne kolumny
  select(kto, data, lotnisko_z, lotnisko_do, lat_z, long_z, miasto_z, lat_do, long_do, miasto_do) %>%
  # usuwamy niedopasowane lotniska - uwaga: tracimy część danych!
  na.omit() %>%
  # budujemy trasę przelotu
  mutate(lot = paste0(miasto_z, " - ", miasto_do)) %>%
  # poprawiamy format daty
  rowwise() %>%
  mutate(data2 = str_match(data, "(\\d{2}\\.\\d{2}\\.\\d{4})")[[1,1]] %>% dmy()) %>%
  ungroup() %>%
  mutate(kto = toupper(kto))
```

Przykładowe wiersze wyglądają następująco:

```{r echo=FALSE}
loty %>% 
  sample_n(10) %>% 
  kable() %>%
  kable_styling(bootstrap_options = c("striped", "hover", "condensed", "responsive")) %>%
  scroll_box(width = "100%")
```


Dane są przygotowane, można przejść do opracowania materiału tak, jak nie zrobiły tego media.

### Analiza

Na przykład - najpopularniejsze trasy (3/4 wszystkich dla każdego z premierów):

```{r eval=FALSE}
loty %>%
  count(kto, lot) %>%
  group_by(kto) %>%
  mutate(total = sum(n)) %>%
  ungroup() %>%
  mutate(procent_lotow = 100*n/total) %>%
  arrange(kto, desc(procent_lotow)) %>%
  group_by(kto) %>%
  mutate(total = cumsum(procent_lotow)) %>%
  filter(total <= 75) %>%
  ungroup()
```

**Premier Donald Tusk:**

```{r echo=FALSE}
loty %>%
  filter(kto == "PDT") %>%
  count(kto, lot) %>%
  mutate(total = sum(n)) %>%
  mutate(procent_lotow = 100*n/total) %>%
  arrange(desc(procent_lotow)) %>%
  mutate(total = cumsum(procent_lotow)) %>%
  filter(total <= 75) %>%
  mutate(procent_lotow = round(procent_lotow, 2),
         total = round(total, 2)) %>%
  select(lot, n, procent_lotow, total) %>%
  set_names(c("Trasa lotu", "Liczba lotów", "% lotów premiera", "% skumulowany")) %>%
  kable() %>%
  kable_styling(bootstrap_options = c("striped", "hover", "condensed", "responsive"))
```

**Premier Ewa Kopacz:**

```{r echo=FALSE}
loty %>%
  filter(kto == "PEK") %>%
  count(kto, lot) %>%
  mutate(total = sum(n)) %>%
  mutate(procent_lotow = 100*n/total) %>%
  arrange(desc(procent_lotow)) %>%
  mutate(total = cumsum(procent_lotow)) %>%
  filter(total <= 75) %>%
  mutate(procent_lotow = round(procent_lotow, 2),
         total = round(total, 2)) %>%
  select(lot, n, procent_lotow, total) %>%
  set_names(c("Trasa lotu", "Liczba lotów", "% lotów premiera", "% skumulowany")) %>%
  kable() %>%
  kable_styling(bootstrap_options = c("striped", "hover", "condensed", "responsive"))
```


**Premier Beata Szydło:**

```{r echo=FALSE}
loty %>%
  filter(kto == "PBS") %>%
  count(kto, lot) %>%
  mutate(total = sum(n)) %>%
  mutate(procent_lotow = 100*n/total) %>%
  arrange(desc(procent_lotow)) %>%
  mutate(total = cumsum(procent_lotow)) %>%
  filter(total <= 75) %>%
  mutate(procent_lotow = round(procent_lotow, 2),
         total = round(total, 2)) %>%
  select(lot, n, procent_lotow, total) %>%
  set_names(c("Trasa lotu", "Liczba lotów", "% lotów premiera", "% skumulowany")) %>%
  kable() %>%
  kable_styling(bootstrap_options = c("striped", "hover", "condensed", "responsive"))
```


**Premier Mateusz Morawiecki:**

```{r echo=FALSE}
loty %>%
  filter(kto == "PMM") %>%
  count(kto, lot) %>%
  mutate(total = sum(n)) %>%
  mutate(procent_lotow = 100*n/total) %>%
  arrange(desc(procent_lotow)) %>%
  mutate(total = cumsum(procent_lotow)) %>%
  filter(total <= 75) %>%
  mutate(procent_lotow = round(procent_lotow, 2),
         total = round(total, 2)) %>%
  select(lot, n, procent_lotow, total) %>%
  set_names(c("Trasa lotu", "Liczba lotów", "% lotów premiera", "% skumulowany")) %>%
  kable() %>%
  kable_styling(bootstrap_options = c("striped", "hover", "condensed", "responsive"))
```




Albo - co ciekawsze - narysujmy **mapkę z najczęściej pokonywanymi połączeniami przez każdego z premierów w Polsce**:

```{r eval=FALSE}
# lista polskich lotnisk
lotniska_pl <- lotniska %>% filter(iso_country == "PL") %>% pull(ident)

loty %>%
  # tylko polskie lotniska
  filter(lotnisko_z %in% lotniska_pl & lotnisko_do %in% lotniska_pl) %>%
  # ile razy premier pokonywał daną trasę?
  count(kto, lat_z, long_z, miasto_z, lat_do, long_do, miasto_do) %>%
  # jaka to część jej/jego lotów
  group_by(kto) %>%
  mutate(n = n/sum(n)) %>%
  ungroup() %>%
  # rysujemy:
  ggplot() +
  # kontury Polski
  geom_polygon(data = map_data("world") %>%
                 filter(region == "Poland"),
               aes(long, lat, group=group),
               color = "gray30", fill = "gray90") +
  # połączenia lotnicze
  geom_segment(aes(x = long_z, xend = long_do,
                   y = lat_z, yend = lat_do,
                   size = n),
               alpha = 0.25, color = "red",
               show.legend = FALSE) +
  # punkty pokazujące położenie lotnisk
  geom_point(data = lotniska %>% filter(iso_country == "PL") %>%
               filter(ident %in% loty$lotnisko_z | ident %in% loty$lotnisko_do),
             aes(longitude_deg, latitude_deg),
             size = 1) +
  # nazwy miast, w których są lotniska
  geom_text(data = lotniska %>% filter(iso_country == "PL") %>%
              filter(ident %in% loty$lotnisko_z | ident %in% loty$lotnisko_do),
            aes(longitude_deg, latitude_deg, label = municipality),
            size = 2, hjust = -0.1, vjust = 0) +
  # ograniczamy zakres wykresu
  xlim(13, 25) +
  ylim(49, 55) +
  coord_map() +
  scale_size_continuous(range=c(0.5, 3)) +
  # każdy premier na swojej mapce
  facet_wrap(~kto) +
  # kosmetyka
  theme_minimal() +
  theme(axis.text = element_blank(), panel.grid = element_blank()) +
  labs(x = "", y = "")
```
```{r loty_premierow_01, echo=FALSE}
# lista polskich lotnisk
lotniska_pl <- lotniska %>% filter(iso_country == "PL") %>% pull(ident)

plot <- loty %>%
  # tylko polskie lotniska
  filter(lotnisko_z %in% lotniska_pl & lotnisko_do %in% lotniska_pl) %>%
  # ile razy premier pokonywał daną trasę?
  count(kto, lat_z, long_z, miasto_z, lat_do, long_do, miasto_do) %>%
  # jaka to część jej/jego lotów
  group_by(kto) %>%
  mutate(n = n/sum(n)) %>%
  ungroup() %>%
  # rysujemy:
  ggplot() +
  # kontury Polski
  geom_polygon(data = map_data("world") %>%
                 filter(region == "Poland"),
               aes(long, lat, group=group),
               color = "gray30", fill = "gray90") +
  # połączenia lotnicze
  geom_segment(aes(x = long_z, xend = long_do,
                   y = lat_z, yend = lat_do,
                   size = n),
               alpha = 0.25, color = "red",
               show.legend = FALSE) +
  # punkty pokazujące położenie lotnisk
  geom_point(data = lotniska %>% filter(iso_country == "PL") %>%
               filter(ident %in% loty$lotnisko_z | ident %in% loty$lotnisko_do),
             aes(longitude_deg, latitude_deg),
             size = 1) +
  # nazwy miast, w których są lotniska
  geom_text(data = lotniska %>% filter(iso_country == "PL") %>%
              filter(ident %in% loty$lotnisko_z | ident %in% loty$lotnisko_do),
            aes(longitude_deg, latitude_deg, label = municipality),
            size = 2, hjust = -0.1, vjust = 0) +
  # ograniczamy zakres wykresu
  xlim(13, 25) +
  ylim(49, 55) +
  coord_quickmap() +
  scale_size_continuous(range=c(0.5, 3)) +
  # każdy premier na swojej mapce
  facet_wrap(~kto) +
  # kosmetyka
  theme_minimal() +
  theme(axis.text = element_blank(), panel.grid = element_blank()) +
  labs(title = "Połączenia lotnicze premierów",
       subtitle = "Na podstawie wykazów opublikowanych przez KPRM",
       x = "", y = "")

da_plot(plot, blank_x = TRUE, blank_y = TRUE)
```


Możemy też sprawdzić **jak latali po Europie**:

```{r eval=FALSE}
# gdzie latają po Europie?
loty %>%
  count(kto, lat_z, long_z, miasto_z, lat_do, long_do, miasto_do) %>%
  mutate(kto = toupper(kto)) %>%
  group_by(kto) %>%
  mutate(n = n/sum(n)) %>%
  ungroup() %>%
  ggplot() +
  borders("world", xlim = c(-10, 25), ylim = c(39, 70), fill = "gray90") +
  geom_segment(aes(x = long_z, xend = long_do,
                   y = lat_z, yend = lat_do,
                   size = n),
               alpha = 0.25, color = "red",
               show.legend = FALSE) +
  coord_map() +
  scale_size_continuous(range=c(0.5, 3)) +
  facet_wrap(~kto) +
  theme_minimal() +
  theme(axis.text = element_blank(),
        panel.grid = element_blank()) +
  labs(x = "", y = "")
```
```{r loty_premierow_02, echo=FALSE}
# gdzie latają po Europie?
plot <- loty %>%
  count(kto, lat_z, long_z, miasto_z, lat_do, long_do, miasto_do) %>%
  mutate(kto = toupper(kto)) %>%
  group_by(kto) %>%
  mutate(n = n/sum(n)) %>%
  ungroup() %>%
  ggplot() +
  borders("world", xlim = c(-10, 25), ylim = c(39, 70), fill = "gray90") +
  geom_segment(aes(x = long_z, xend = long_do,
                   y = lat_z, yend = lat_do,
                   size = n),
               alpha = 0.25, color = "red",
               show.legend = FALSE) +
  coord_quickmap() +
  scale_size_continuous(range=c(0.5, 3)) +
  facet_wrap(~kto) +
  theme_minimal() +
  theme(axis.text = element_blank(),
        panel.grid = element_blank()) +
  labs(title = "Połączenia lotnicze premierów",
       subtitle = "Na podstawie wykazów opublikowanych przez KPRM",
       x = "", y = "")


da_plot(plot, blank_x = TRUE, blank_y = TRUE)
```


oraz **liczbę lotów w kolejnych miesiącach**:

```{r eval=FALSE}
loty %>%
  mutate(data2 = floor_date(data2, "month")) %>%
  count(kto, data2) %>%
  ggplot() +
  geom_col(aes(data2, n, fill = kto), show.legend = FALSE) +
  geom_smooth(aes(data2, n, color = kto), show.legend = FALSE) +
  facet_wrap(~kto, scales = "free_x") +
  scale_x_date(date_labels = "%m/%Y") +
  theme_minimal() +
  labs(x = "", y = "Liczba lotów w miesiącu")
```
```{r loty_premierow_03, echo=FALSE}
loty %>%
  mutate(data2 = floor_date(data2, "month")) %>%
  count(kto, data2) %>%
  ggplot() +
  geom_col(aes(data2, n, fill = kto), show.legend = FALSE) +
  geom_smooth(aes(data2, n, color = kto), show.legend = FALSE) +
  facet_wrap(~kto, scales = "free_x") +
  scale_x_date(date_labels = "%m/%Y") +
  theme_minimal() +
  labs(title = "Połączenia lotnicze premierów",
       subtitle = "Na podstawie wykazów opublikowanych przez KPRM",
       x = "", y = "Liczba lotów w miesiącu")
```


Kto lata najczęściej?

```{r}
loty %>%
  group_by(kto) %>%
  summarise(mind = min(data2, na.rm = T),
            maxd = max(data2, na.rm = T),
            n = n()) %>%
  ungroup() %>%
  mutate(diff_date = as.numeric(maxd - mind)) %>%
  mutate(day_per_flight = round(diff_date/n, 2)) %>%
  select(-mind, -maxd) %>%
  set_names(c("Premier", "Liczba lotów", "Liczba dni urzędowania", "Częstotliwość lotów")) %>%
  kable() %>%
  kable_styling(bootstrap_options = c("striped", "hover", "condensed", "responsive"))
```

Wnioski wyciągajcie sami (są mocno zależne od upodobań politycznych). **Widać kilka rzeczy:**

* **Beata Szydło** często latała na trasie Warszawa-Kraków oraz Warszawa-Katowice (lub odwrotnie) - to 54% jej lotów
* **Donald Tusk** często latał na trasie Warszawa-Gdańsk i z powrotem - to 50% jego lotów
* **Ewa Kopacz** latała głównie do Brukseli, latała też najrzadziej - średnio o 5 dni
* **Mateusz Morawiecki** lata dużo, więcej niż inni - ot średnio co niecałe dwa dni


Całość opracowania danych zajęła mi może z pół dnia. Dlaczego media tego nie zrobiły?

**Cenisz rzetelne dziennikarstwo?** To wymagaj go od mediów, za które płacisz. Albo **[płać](https://www.paypal.me/prokulski/10pln)** tym, których cenisz :-)
